ACORDAO-COMPLETO-2386811

ACÓRDÃO 13057/2019 ATA 44/2019 - SEGUNDA CÂMARA

VISTOS, relatados e discutidos estes autos referentes à Tomada de Contas Especial instaurada pela Secretaria Especial de Desenvolvimento Social, em razão da não comprovação da boa e regular aplicação dos recursos repassados ao município de Araçagi-PB mediante o Convênio 224/2005 (Siafi 543662) , em face do Programa de Aquisição de Alimentos - Compra Direta Local da Agricultura Familiar;
	ACORDAM os Ministros do Tribunal de Contas da União, reunidos em Sessão da 2ª Câmara, ante as razões expostas pelo relator, em:
	9.1. julgar irregulares as contas do responsável José Alexandrino Primo, nos termos dos arts. 1º, inciso I; 16, inciso III, alínea "c"; 19, caput, 23, inciso III, da Lei 8.443/1992, c/c os arts. 1º, inciso I; 209, inciso III, 210 e 214, inciso III, do Regimento Interno/TCU, condenando-o ao pagamento das quantias a seguir especificadas, atualizadas monetariamente e acrescidas de juros de mora, calculados a partir das respectivas datas até o dia da efetiva quitação, fixando-lhe o prazo de 15 (quinze) dias, a contar da notificação, para que comprove, perante o Tribunal, o recolhimento dos débitos aos cofres do Tesouro Nacional, nos termos do art. 214, inciso III, alínea "a", do Regimento Interno/TCU, na forma da legislação em vigor:
	VALOR (R$) 
	DATA DA OCORRÊNCIA
	Débito/Crédito

	36.413,40
	29/6/2006
	Débito

	44.986,60
	29/6/2006
	Débito

	 (7.707,99) 
	17/4/2008
	Crédito

	 (148,13) 
	23/4/2008
	Crédito

	 (206,19) 
	24/4/2008
	Crédito

	9.2. autorizar, desde logo, a cobrança judicial da dívida, caso não atendida a notificação, nos termos do art. 28, inciso II, da Lei 8.443/1992;
9.3. autorizar o pagamento parcelado da dívida, se solicitado, em até 36 (trinta e seis) parcelas mensais e consecutivas, nos termos do art. 26 da Lei 8.443/1992, c/c o art. 217 do Regimento Interno do TCU, fixando o vencimento da primeira parcela em 15 (quinze) dias, a contar do recebimento da notificação do acórdão, e o das demais a cada 30 (trinta) dias, devendo incidir sobre cada parcela os respectivos encargos, na forma prevista na legislação em vigor;
9.4. alertar o responsável de que a falta de comprovação do recolhimento de qualquer parcela importará no vencimento antecipado do saldo devedor, nos termos do § 2º do art. 217 do Regimento Interno do TCU;
		9.5. dar ciência do presente acórdão ao responsável e à Secretaria Especial de Desenvolvimento Social, informando-lhes que o inteiro teor da deliberação, acompanhada do relatório e do voto que a fundamentam, está disponível no endereço www.tcu.gov.br;
	9.6. encaminhar cópia de deliberação à Procuradoria Regional da República no Estado da Paraíba, para as providências cabíveis, nos termos do art. 16, § 3º, da Lei 8.443/1992, c/c o § 7º do art. 209 do Regimento Interno/TCU.

Tomada de contas especial contra José Alexandrino Primo - ex-Prefeito - Município de Araçagi/PB - Irregularidades no Convênio nº CV-224/2005 - Ministério do Desenvolvimento Social e Combate à Fome - MDS - SIAFI n.° 543662.

Segunda Câmara

3. Responsável: José Alexandrino Primo (XXX.422.604-XX), ex-prefeito.

13.1. Ministros presentes: Ana Arraes (Presidente), Augusto Nardes, Aroldo Cedraz (Relator) e Raimundo Carreiro.
13.2. Ministro-Substituto presente: André Luís de Carvalho.

AROLDO CEDRAZ

Adoto como parte integrante do Relatório a instrução elaborada no âmbito da Secex-TCE (peça 30) , cuja proposta de encaminhamento contou com a anuência do escalão dirigente da referida unidade técnica (peças 31 e 32) : 
"INTRODUÇÃO
Cuidam os autos de tomada de contas especial instaurada pela Secretaria Especial do Desenvolvimento Social, em desfavor de José Alexandrino Primo (CPF XXX.422.604-XX) , ex-prefeito de Araçagi/PB nos quadriênios 2005-2008 e 2013-1016, em razão da não comprovação da boa e regular aplicação dos recursos repassados pela União por força do Convênio 224/2005 (Siafi 543662) , celebrado com a Prefeitura Municipal de Araçagi/PB, por conta do Programa de Aquisição de Alimentos - Compra Direta Local da Agricultura Familiar, com vigência estipulada para o período de 6/1/2006 a 31/10/2007. HISTÓRICO
Foram pactuados R$ 84.002,52 para execução do objeto do convênio, sendo R$ 81.400,00 à conta do concedente e R$ 2.522,52 a título de contrapartida municipal (peça 2, p. 50-68) . Os recursos a cargo do MDS foram transferidos em uma única parcela, mediante a ordem bancária 2006OB900044, de 9/1/2006 (peça 2, p. 72) . O ajuste vigeu no período de 6/1/2006 a 31/10/2007, tendo como prazo final para prestação de contas o dia 31/12/2007 (peça 2, p. 88-90) .		
Os recursos para o Convênio 224/2005 (Siafi 543662) foram transferidos no exercício de 2006 (9/1/2006) , na gestão municipal do Sr. José Alexandrino Primo (CPF XXX.422.604-XX) , ex-Prefeito municipal (gestões: 2005-2008 e 2013-2016) .
4. Foi emitida a Nota Técnica 004/2015-COPC/CGEOF/SESAN/MDS, de 9/3/2015 (peça 2, p. 228-240) , bem como o Relatório de Tomada de Contas Especial 103/2015, de 5/10/2015 (peça 2, p. 278-292) , os quais concluíram pela impugnação total das despesas do Convênio 224/2005 (Siafi 543662) , ante a falta de comprovação das despesas, dada a ausência de comprovantes fiscais, com fundamento legal previsto na alínea "d" do inciso II do artigo 38 da IN/STN 01/97, tendo sido apontado como responsável o Sr. José Alexandrino Primo (CPF XXX.422.604-XX) .
Em 25/11/2015, a Controladoria-Geral da União emitiu o relatório de auditoria 2333/2015 (peça 2, p. 298-300) , em concordância com o relatório do tomador de contas. O certificado de auditoria e o parecer do dirigente do órgão de controle interno concluíram pela irregularidade das presentes contas (peça 2, p. 302-303) .
6. Em 24/2/2016, o ministro responsável pela área atestou haver tomado conhecimento das conclusões contidas no relatório e certificado de auditoria, bem como do parecer conclusivo do dirigente do órgão de controle interno, manifestando-se pela irregularidade das contas, e determinou o encaminhamento do processo ao Tribunal de Contas da União (peça 2, p. 308) .
No âmbito do TCU, na instrução à peça 15, concluiu-se que as irregularidades ensejadoras do débito consistiam na ausência de documentação comprobatória das despesas do Convênio 224/2005 (Siafi 543662) , impossibilitando a comprovação da boa e regular aplicação dos mencionados recursos, e assim foi proposta a citação do ex-Prefeito Municipal de Araçagi, José Alexandrino Primo, por despesas não comprovadas, relativas ao convênio acima, firmado com o município de Araçagi /PB
Na instrução seguinte (peça 14) , foi analisada a defesa apresentada pelo responsável, ocasião em que se apurou que a documentação apresentada, tais como notas de empenho, notas fiscais de serviço, cheques e recibos perfaziam apenas o montante de R$ 36.430,40, valor esse inferior ao total repassado. Propôs-se, então, rejeitar parcialmente as alegações de defesa apresentadas, condenando o responsável à devolução do valor de R$ 44.969,60.
O MP/TCU emitiu Parecer (peça 16) discordando da proposta supra, conforme argumentos a seguir expostos:
 (...) 
5. Compulsando os documentos apresentados em alegações de defesa pelo responsável verifica-se que as notas fiscais apresentadas não trazem nem o título nem o número do convênio, conforme previsto na IN-STN 1/97, bem como na cláusula nona do termo avençado (peça 13, p. 75) e no Ofício n. 2/MDS, de 23/1/2006, encaminhado ao convenente (peça 2, p. 74) . Nenhum dos 15 conjuntos de documentos dos pagamentos a agricultores apresentados tem o atestador da sua despesa devidamente identificado (peça 13, p. 12-65) . 
6. Além disso, várias notas fiscais apresentam, além da ausência de referência ao Convênio 224/2005, outras falhas de preenchimento, tais como a ausência de data de emissão (p.ex. NF 1173, 1161, 1170 - peça 13, p. 12, 20 e 24, respectivamente) , e ausência de discriminação das quantidades e preços unitários (p.ex. NF 1182 - peça 13, p. 32) .
7. Não bastassem essas falhas, nenhum dos quinze empenhos que acompanham cada uma das notas fiscais faz referência ao Convênio, pelo contrário, registram a fonte de recursos como "recursos próprios - tesouro" e a atividade relacionada a "manut. das ativ. da Secretaria de Agricultura", não estabelecendo qualquer conexão com os recursos federais transferidos (peça 13, p. 9-63) .
8. Ademais, os extratos dos cheques e recibos de pagamento, embora sejam originalmente preenchidos à máquina, trazem as referências ao Convênio 224/2005 escritas a mão, impossibilitando se certificar da validade dessas anotações (peça 13, p. 10-64) , sem contar que alguns desses recibos não contam nem com a identificação digital do recebedor nem de sua assinatura (p.ex. cheque 850064 (peça 13, p. 15) .
9. Como se vê, com essa documentação apresentada, não há como se estabelecer o nexo de causalidade entre os alegados pagamentos e os recursos federais transferidos por meio do referido Convênio.
10. Mais ainda, não há como se certificar nem a execução parcial do objeto, vez que os alegados pagamentos foram feitos a pessoas das quais não foram apresentadas as Declarações de Aptidão ao Programa Nacional de Fortalecimento da Agricultura Familiar - PRONAF (DAP) com validade na vigência do Convênio, nem se tem qualquer comprovação de que tais pessoas atendiam os requisitos do Programa de Aquisição de Alimentos, ao qual os recursos do Convênio 224/2005 se destinavam, aspecto previamente alertado pela Consultoria Jurídica do concedente, por meio do parecer 1896/2005 (peça 2, p. 42) , e previsto no termo pactuado (peça 13, p. 71, item 2.2.1) .
11. Essa situação irregular foi resumida na tabela produzida pela área técnica do MDS, que listou todas as pessoas tidas como beneficiárias dos referidos pagamentos (peça 2, p. 178) .
10.	 Em Despacho (peça 17) , o Ministro-Relator determinou a restituição dos autos à Secex/PB para que promovesse diligência aos responsáveis para a obtenção de cópia dos extratos bancários e dos cheques sacados, citação do município e reinstrução do processo.
11.	 Após a realização da diligência ao Banco do Brasil, verificou-se (peça 23) que as cópias dos cheques apresentadas eram fidedignas, o que, no entanto, não implica que comprovem corretamente as despesas do Convênio 224/2005 pelas razões já expostas pelo MP/TCU em seu Parecer.
12.	 Propôs-se, então, nova citação do responsável, nos seguintes moldes:
Ocorrência: não comprovação da boa e regular aplicação dos recursos do Convênio 224/2005 (Siafi 543662) , firmado entre o município de Araçagi/PB e o Ministério do Desenvolvimento Social e Combate à Fome (MDS) , cujo objetivo era apoiar financeiramente a implementação do Programa de Aquisição de Alimentos - Compra Direta Local da Agricultura Familiar, consubstanciada em:
a) Ausência de Declarações de Aptidão ao Pronaf - DAP's ou pela emissão dessas declarações em data posterior à vigência do Convênio, no valor de R$ 36.413,40 (ver tabela de peça 2, p. 178) ;
b) Falta de documentos originais fiscais ou equivalentes, como faturas, recibos, notas fiscais e quaisquer outros documentos comprobatórios, emitidos em nome do Convenente, devidamente identificados com referência ao título e número do convênio, no montante de R$ 44.986,60.
	Valor (R$)		Data
	148.344,02	8/5/2019 (peça 27) 
	Responsável: José Alexandrino Primo (CPF XXX.422.604-XX) .
	Conduta: tendo gerido os recursos e ao não apresentar as Declarações de Aptidão ao Pronaf - DAP's válidos e os documentos originais fiscais ou equivalentes, como faturas, recibos, notas fiscais e quaisquer outros documentos comprobatórios, emitidos em nome do Convenente, devidamente identificados com referência ao título e número do convênio, o responsável praticou o ato irregular.
Em cumprimento ao pronunciamento da unidade (peça 25) , foi efetuada citação do responsável, nos moldes adiante:
Sr. José Alexandrino Primo - promovida a citação do responsável, conforme delineado adiante:
	Comunicação: Ofício 2378/2019 - TCU/SECEX-TCE
Data da Expedição: 8/5/2019
Data da Ciência: 23/5/2019
Observação: Ofício recebido pelo próprio responsável, conforme AR anexo (peça 28) 
Fim do prazo para a defesa: 19/6/2019
	
Conforme Despacho de Conclusão das Comunicações Processuais (peça 29) , informamos que as providências inerentes às comunicações processuais foram concluídas.
Transcorrido o prazo regimental, o responsável permaneceu silente, devendo ser considerado revel, nos termos do art. 12, §3º, da Lei 8.443/1992.
ANÁLISE DOS PRESSUPOSTOS DE PROCEDIBILIDADE DA IN/TCU 71/2012
Prejuízo ao Contraditório e Ampla Defesa
Verifica-se que não houve o transcurso de mais de dez anos desde o fato gerador sem que tenha havido a notificação do responsável pela autoridade administrativa federal competente (art. 6º, inciso II, c/c art. 19 da IN/TCU 71/2012, modificada pela IN/TCU 76/2016) , uma vez que o fato gerador da irregularidade sancionada ocorreu em 29/6/2006, e o responsável foi notificado sobre a irregularidade pela autoridade administrativa competente conforme abaixo:
0. José Alexandrino Primo, Ofício 142/2009 - DPSD/SESAN/MDS, de 11/8/2009 (peça 2, p. 142-144, v. AR à peça 146) . Ressalta-se que o AR foi assinado pelo próprio responsável.
Valor de Constituição da TCE 	
Verifica-se, ainda, que o valor atualizado do débito apurado (sem juros) em 1/1/2017 é de R$ 136.833,96 (peça 22) , portanto superior ao limite mínimo de R$ 100.000,00, na forma estabelecida conforme os arts. 6º, inciso I, e 19 da IN/TCU 71/2012, modificada pela IN/TCU 76/2016. 
OUTROS DÉBITOS NOS SISTEMAS DO TCU COM OS MESMOS RESPONSÁVEIS
Informa-se que foi encontrado débito imputável aos responsáveis em outros processos no Tribunal:
	Responsável
	Processos

	José Alexandre Primo
	Processo 026.556/2015-4, Processo 000.644/2015-3, Processo 001.840/2017-7, Processo 010.266/2019-4

A tomada de contas especial está, assim, devidamente constituída e em condição de ser instruída.
EXAME TÉCNICO
Nos processos do TCU, a revelia não leva à presunção de que seriam verdadeiras todas as imputações levantadas contra os responsáveis, diferentemente do que ocorre no processo civil, em que a revelia do réu opera a presunção da verdade dos fatos narrados pelo autor. Dessa forma, a avaliação da responsabilidade do agente não pode prescindir da prova existente no processo ou para ele carreada. 
Ao não apresentar sua defesa, o responsável deixou de produzir prova da regular aplicação dos recursos sob sua responsabilidade, em afronta às normas que impõem aos gestores públicos a obrigação legal de, sempre que demandados pelos órgãos de controle, apresentar os documentos que demonstrem a correta utilização das verbas públicas, a exemplo do contido no art. 93 do Decreto-Lei 200/1967: "Quem quer que utilize dinheiros públicos terá de justificar seu bom e regular emprego na conformidade das leis, regulamentos e normas emanadas das autoridades administrativas competentes." 
Mesmo as alegações de defesa não sendo apresentadas, considerando o princípio da verdade real que rege esta Corte, procurou-se buscar, em manifestações do responsável na fase interna desta Tomada de Contas Especial, se havia algum argumento que pudesse ser aproveitado a seu favor. 
Verificou-se que as manifestações apresentadas na fase interna não foram suficientes para elidir as irregularidades apontadas. No entanto, observa-se que o mesmo apresentou anteriormente alegações de defesa, as quais foram analisadas na instrução anterior (peça 14) , ocasião em que se propôs rejeitar parcialmente as alegações de defesa apresentadas, condenando o responsável à devolução do valor de R$ 44.969,60. Entretanto, os argumentos apresentados na referida ocasião não são aproveitáveis para as irregularidades que foram objeto desta citação.
Em se tratando de processo em que a parte interessada não se manifestou acerca das irregularidades imputadas, não há elementos para que se possa efetivamente aferir e reconhecer a ocorrência de boa-fé na conduta do responsável, podendo este Tribunal, desde logo, proferir o julgamento de mérito pela irregularidade das contas, conforme os termos dos §§ 2º e 6º do art. 202 do Regimento Interno do TCU. (Acórdão 2064/2011-TCU-Primeira Câmara (relator: Ubiratan Aguiar) , 6.182/2011-TCU-1ª Câmara (relator: Weber de Oliveira) , 4.072/2010-TCU-1ª Câmara (Relator: Valmir Campelo) , 1.189/2009-TCU-1ª Câmara (Relator: Marcos Bemquerer) , 731/2008-TCU-Plenário (Relator: Aroldo Cedraz) .
Considerando que o responsável já apresentou uma defesa anterior, o mesmo não pode ser considerado revel. No entanto, considerando que o mesmo não apresentou alegações de defesa para a nova citação efetuada, suas contas devem ser julgadas irregulares, condenando-o ao débito apurado.
Prescrição da Pretensão Punitiva
Vale ressaltar que a pretensão punitiva do TCU, conforme Acórdão 1441/2016-TCU-Plenário, Relator: Benjamin Zymler, que uniformizou a jurisprudência acerca dessa questão, subordina-se ao prazo geral de prescrição indicado no art. 205 do Código Civil, que é de dez anos, contado da data de ocorrência da irregularidade sancionada, nos termos do art. 189 do Código Civil, sendo este prazo interrompido pelo ato que ordenar a citação, a audiência ou a oitiva do responsável.
No caso em exame, ocorreu a prescrição, uma vez que a irregularidade sancionada ocorreu em 29/6/2006, e o ato de ordenação da primeira citação ocorreu em 17/2/2017 (peça 6) .
CONCLUSÃO
Em face da análise promovida na seção "Exame Técnico", verifica-se que o responsável não logrou comprovar a boa e regular aplicação dos recursos. E, instado a se manifestar, optou pelo silêncio. Entretanto, uma vez que o mesmo já apresentou alegações de defesa anteriormente, não restou configurada a revelia.
Vale ressaltar que a jurisprudência pacífica nesta Corte é no sentido da imprescritibilidade das ações de ressarcimento ao erário (Súmula TCU 282) . Dessa forma, identificado dano ao erário, devese instaurar e julgar o processo de tomada de contas especial para responsabilizar seus agentes causadores, respeitando o direito ao contraditório e à ampla defesa, independentemente de quando ocorreram os atos impugnados.
Verifica-se também que houve a prescrição da pretensão punitiva, conforme análise já realizada.
Tendo em vista que não constam dos autos elementos que permitam reconhecer a boa-fé do responsável, sugere-se que as suas contas sejam julgadas irregulares, nos termos do art. 202, § 6º, do Regimento Interno do TCU, com a imputação do débito atualizado monetariamente e acrescido de juros de mora, nos termos do art. 202, §1º do Regimento Interno do TCU, descontado o valor eventualmente recolhido.
Por fim, como não houve elementos que pudessem modificar o entendimento acerca das irregularidades em apuração, mantém-se a matriz de responsabilização presente na peça 23.
PROPOSTA DE ENCAMINHAMENTO
Diante do exposto, submetemos os autos à consideração superior, propondo ao Tribunal:
julgar irregulares, nos termos dos arts. 1º, inciso I, 16, inciso III, alínea "c", da Lei 8.443/1992, c/c os arts. 19 e 23, inciso III, da mesma Lei, e com arts. 1º, inciso I, 209, inciso III, 210 e 214, inciso III, do Regimento Interno/TCU, as contas do responsável José Alexandrino Primo (CPF XXX.422.604-XX) , condenando-o ao pagamento das importâncias a seguir especificadas, atualizadas monetariamente e acrescidas dos juros de mora, calculadas a partir das datas discriminadas até a data da efetiva quitação do débito, fixando-lhe o prazo de quinze dias, para que comprove, perante o Tribunal, o recolhimento das referidas quantias aos cofres da União, nos termos do art. 23, inciso III, alínea "a", da citada lei, c/c o art. 214, inciso III, alínea "a", do Regimento Interno do TCU;  
	Valores (R$) 
	Datas de Ocorrência

	36.413,40
	29/6/2006

	44.986,60
	29/6/2006

	 (7.707,99) 
	17/4/2008

	 (148,13) 
	23/4/2008

	 (206,19) 
	24/4/2008

autorizar, desde logo, a cobrança judicial da dívida, caso não atendida a notificação, na forma do disposto no art. 28, inciso II, da Lei 8.443/1992;
autorizar também, desde logo, se requerido, com fundamento no art. 28, inciso I, da Lei 8.443, de 1992, c/c o art. 217, §§ 1º e 2º do Regimento Interno do TCU, o parcelamento da (s) dívida (s) em até 36 parcelas, incidindo, sobre cada parcela, corrigida monetariamente, os correspondentes acréscimos legais, fixando-lhe o prazo de quinze dias, a contar do recebimento da notificação, para comprovar, perante o Tribunal, o recolhimento da primeira parcela, e de trinta dias, a contar da parcela anterior, para comprovar os recolhimentos das demais parcelas, devendo incidir, sobre cada valor mensal, atualizado monetariamente, os juros de mora devidos, no caso do débito, na forma prevista na legislação em vigor, alertando o responsável de que a falta de comprovação do recolhimento de qualquer parcela importará o vencimento antecipado do saldo devedor, nos termos do § 2º do art. 217 do Regimento Interno deste Tribunal; 
enviar cópia do Acórdão a ser prolatado, bem como do Relatório e do Voto que o fundamentarem à Procuradoria da República no Estado da Paraíba, nos termos do à § 3º do art. 16 da Lei 8.443/1992, c/c o § 7º do art. 209 do Regimento Interno do TCU, para adoção das medidas cabíveis; e
enviar cópia do Acórdão que vier a ser proferido à Secretaria Especial do Desenvolvimento Social e ao responsável, para ciência, informando que a presente deliberação, acompanhada do Relatório e do Voto que a fundamenta, está disponível para a consulta no endereço www.tcu.gov.br/acordaos, além de esclarecer que, caso requerido, o TCU poderá fornecer sem custos as correspondentes cópias, de forma impressa."
2.	O representante do Ministério Público de Contas manifestou-se em conformidade com a proposta final da unidade técnica, consoante o parecer transcrito a seguir (peça 33) :
"Trata-se de tomada de contas especial instaurada pelo Ministério do Desenvolvimento Social e Combate à Fome (MDS) contra o Sr. José Alexandrino Primo, ex-prefeito de Araçagi/PB (gestões 2005-2008 e 2013-2016) , em razão da impugnação total de despesas do Convênio 224/2005 (Siafi 543662) , cujo objeto era a compra direta de alimentos da agricultura familiar e distribuição a entidades e programas sociais.
O ajuste esteve vigente no período de 6/1/2006 a 31/10/2007, tendo sido pactuados R$ 84.002,52 para sua execução, dos quais R$ 81.400,00 em recursos federais. Os valores foram integralmente creditados na conta vinculada em 11/1/2006 (peça 21, p. 4) .
A instauração desta TCE deu-se pela reprovação total da execução financeira, em razão da ausência de comprovantes fiscais para comprovação das despesas apresentadas pelo convenente, bem como pela impugnação parcial da execução física (peça 2, p. 2-12) .
No âmbito desta Corte, a Secretaria de Controle Externo no Estado da Paraíba (Secex-PB) promoveu a citação do ex-prefeito pela totalidade dos recursos repassados, em face da falta de documentos fiscais que comprovassem a regular aplicação dos valores (peça 7) .
Após análise dos documentos apresentados pelo responsável - notas de empenho, extratos de cheques e notas fiscais - (peça 13) , a unidade técnica concluiu pela execução parcial do objeto e pela comprovação parcial das despesas, restando ainda um saldo de débito a ser ressarcido pelo ex-prefeito (peças 14, p. 3; e 15) .
Naquela oportunidade, divergindo da proposta da unidade instrutiva (peça 16) , destaquei uma série de falhas na documentação apresentada e a insuficiência dos elementos para o estabelecimento do nexo causal entre os alegados pagamentos e os recursos federais transferidos por meio do referido convênio, ressaltando ainda a ausência de extratos bancários no processo. 
Questionei, ainda, a tese de comprovação da execução parcial do objeto, uma vez que os alegados pagamentos haviam sido feitos a pessoas para as quais não foram apresentadas as Declarações de Aptidão ao Programa Nacional de Fortalecimento da Agricultura Familiar - PRONAF (DAP) com validade na vigência do convênio, nem qualquer comprovação de que as mesmas atendiam aos requisitos do Programa de Aquisição de Alimentos, ao qual os recursos do Convênio 224/2005 se destinavam, aspecto previsto no termo pactuado (peça 13, p. 71, item 2.2.1) . Essa situação irregular foi resumida na tabela produzida pela área técnica do MDS, que listou todas as pessoas tidas como beneficiárias dos referidos pagamentos sem os respectivos DAP (peça 2, p. 178) .
Diante disso, sugeri o saneamento do processo e eventual renovação das citações, proposta que foi acolhida por Vossa Excelência (peça 17) .
Realizada diligência ao Banco do Brasil para obtenção dos extratos e cópias de cheques (peças 18 e 20-21) , a Secretaria de Controle Externo de Tomada de Contas Especial (Secex-TCE) , atual responsável por este processo, concluiu pela fidedignidade dos cheques apresentados pelo ex-prefeito à peça 13. Sem embargo, entendeu necessário renovar a citação do Sr. José Alexandrino Primo (peça 23) em face de falha na citação inicial, que se fundamentou tão somente na ausência de documentos fiscais para comprovar as despesas, deixando de abordar a falta de Declarações de Aptidão ao Pronaf (DAP) relativamente a alguns produtores beneficiados.
 Apesar de regularmente notificado (peças 26-28) , o ex-gestor não compareceu aos autos após a segunda citação.
 Em novo exame, a Secex-TCE concluiu, em pareceres uniformes, pela não comprovação da boa e regular aplicação dos recursos, motivo pelo qual propõe que as contas do Sr. José Alexandrino Primo sejam julgadas irregulares, com imputação de débito correspondente à totalidade dos valores repassados, abatidos os valores devolvidos em abril de 2008 (peça 30-32) . A unidade técnica deixou de propor a aplicação de multa em face da prescrição da pretensão punitiva.
 De minha parte, ponho-me de acordo com a proposta da unidade instrutiva.
A nova citação do Sr. José Alexandrino Primo se deu nos seguintes termos:
Irregularidades: não comprovação da boa e regular aplicação dos recursos do Convênio 224/2005 (Siafi 543662) , firmado entre o município de Araçagi/PB e o Ministério do Desenvolvimento Social e Combate à Fome (MDS) , cujo objetivo era apoiar financeiramente a implementação do Programa de Aquisição de Alimentos - Compra Direta Local da Agricultura Familiar, consubstanciada em:
a) Ausência de Declarações de Aptidão ao Pronaf - DAP's ou pela emissão dessas declarações em data posterior à vigência do Convênio, no valor de R$ 36.413,40 (ver tabela de peça 2, p. 178) ;
b) Falta de documentos originais fiscais ou equivalentes, como faturas, recibos, notas fiscais e quaisquer outros documentos comprobatórios, emitidos em nome do Convenente, devidamente identificados com referência ao título e número do convênio, no montante de R$ 44.986,60;
Conduta: tendo gerido os recursos e ao não apresentar as Declarações de Aptidão ao Pronaf - DAP's válidos e os documentos originais fiscais ou equivalentes, como faturas, recibos, notas fiscais e quaisquer outros documentos comprobatórios, emitidos em nome do Convenente, devidamente identificados com referência ao título e número do convênio, o responsável praticou o ato irregular.
 Como mencionado na instrução de peça 14, quando da primeira citação, o ex-prefeito apresentou documentos relativos a despesas totalizando R$36.430,40. Trata-se de notas de empenho, recibos, notas fiscais e cópias de cheques relativos aos pagamentos efetuados aos produtores listados pelo MDS à peça 2, p. 178, justamente aqueles glosados no parecer técnico em face da ausência ou inadequação das Declarações de Aptidão ao Pronaf (DAP) .
 Assim, apesar de a Secex-TCE ter concluído, a partir da análise dos documentos obtidos junto ao Banco do Brasil, que os cheques apresentados são fidedignos, não é possível afastar a glosa quanto a esses valores (item "a" da segunda citação) , já que remanesce a irregularidade do ponto de vista da execução física, em face da não apresentação de DAP regulares dos referidos produtores.
 No que tange ao item "b" da citação, não tendo sido juntados aos autos os documentos fiscais relativos ao montante de R$ 44.986,60, compartilho do entendimento da Secex-TCE quanto à manutenção desse débito. Em que pese o Banco do Brasil ter encaminhado cópias de cheques que, segundo a unidade técnica, totalizam R$ 89.585,23 - valor compatível com o ajustado no convênio em exame -, esses documentos, desacompanhados dos empenhos, notas fiscais e recibos, não permitem estabelecer o nexo de causalidade. Ressalto, ainda, que não encontrei nos autos a prestação de contas completa, não constando sequer a relação dos pagamentos efetuados.
 Tendo os recursos sido utilizados na gestão do Sr. José Alexandrino Primo, cabe a ele, por força do que dispõe o art. 70, parágrafo único, da Constituição Federal, prestar contas da integralidade das verbas federais recebidas, cabendo-lhe o ônus da prova quanto à boa e regular aplicação desses recursos. Tal entendimento está consolidado nesta Corte de Contas, conforme se verifica nos Acórdão 1577/2014-TCU-Segunda Câmara, 6.716/2015-TCU-1ª Câmara, 9.254/2015-TCU-2ª Câmara, 9.820/2015-TCU-2ª Câmara e 659/2016-TCU-2a Câmara
 Diante do exposto, este membro do Ministério Público de Contas manifesta-se de acordo com o encaminhamento sugerido pela unidade técnica às peças 30-32."
	É o Relatório.

Antônio Jucélio Amâncio Queiroga (OAB/PB 126.037).

Procurador Sérgio Ricardo Costa Caribé.

TOMADA DE CONTAS ESPECIAL. NÃO COMPROVAÇÃO DA BOA E REGULAR APLICAÇÃO DE RECURSOS REPASSADOS MEDIANTE CONVÊNIO. CONTAS IRREGULARES COM DÉBITO E SEM MULTA. 1. Julgam-se irregulares as contas e em débito o responsável em face da não comprovação da boa e regular aplicação de recursos federais recebidos. 2. A pretensão punitiva nos processos do TCU subordina-se ao prazo geral de prescrição indicado no art. 205 do Código Civil, a teor do disposto no Acórdão 1.441/2016-Plenário. 3. Transcorridos mais de 10 anos entre a data da irregularidade e a citação do responsável, deve ser reconhecida a prescrição da pretensão punitiva.

TOMADA DE CONTAS ESPECIAL (TCE)

Secretaria de Controle Externo de Tomada de Contas Especial.

Para a execução do Convênio 224/2005 (Siafi 534662) , celebrado com o Ministério do Desenvolvimento Social e Combate à Fome - MDS, foram repassados recursos ao município de Araçagi-PB, totalizando R$ 81.400,00, à conta do Programa de Aquisição de Alimentos - Compra Direta Local da Agricultura Familiar, cuja regular aplicação não foi comprovada pelo convenente.
2.	Conforme anotado no plano de trabalho, a aquisição dos produtos deveria ocorrer por meio de 34 (trinta e quatro) pequenos produtores rurais, distribuídos em 07 (sete) entidades no âmbito do município.
3.	Remetido o processo ao Tribunal, o responsável foi regulamente citado, deixando de comparecer aos autos na segunda oportunidade de manifestação, quando renovada a citação, ensejando a proposta da Secex-TCE de julgamento pela irregularidade das contas.
4.	Assim, o ex-prefeito Sr. José Alexandrino Primo quedou-se silente, quando deveria comparecer aos autos com alegações de defesa quanto às ocorrências que serviram de arrimo para a instauração da tomada de contas especial, bem assim apresentar, em completude, a documentação apta a comprovar a boa e regular aplicação dos recursos federais repassados à municipalidade.
5.	 Nesse ponto, quanto ao mérito, verifico que assiste razão à unidade técnica em sua instrução, que abordou, com bastaste propriedade, todas as questões necessárias ao deslinde do feito, esgotando a análise da matéria e tornando desnecessária a adução de considerações adicionais.
6.	Sendo assim, acolho como razões de decidir os argumentos oferecidos pela Secex-TCE, cuja conclusão, no sentido do julgamento pela irregularidade das contas, obteve a anuência do ilustre representante do MPTCU, considerando-se as ocorrências apontadas no processo de contas especiais.
7.	Nada obstante, oportuno informar que os documentos constantes dos autos não demonstram que houve correção nas despesas efetuadas no âmbito do Convênio 224/2005 (Siafi 543662) , restando claras, como bem ressaltado pelo Parquet, as falhas na documentação apresentada e a insuficiência dos elementos para o estabelecimento do nexo causal entre os alegados pagamentos e os recursos federais transferidos, devendo ser responsabilizado o ex-gestor municipal.
8.	Desse modo, há que se promover a reparação do dano apurado, dada a questão imperativa referente à imprescritibilidade das ações de ressarcimento em favor do Erário, a teor do disposto no art. 37, § 5º, da CF/1988, da Súmula 282 do TCU e da jurisprudência do STF (ex. gratia, MS 27.395/DF, 29.272/BA, 27.440/DF, 27.867/DF, 26.210/DF) , impondo-se o julgamento pela irregularidade das contas, com condenação em débito; porém, sem a aplicação de medida sancionadora, vez que, como bem esclarecido na instrução da unidade técnica, operou-se a prescrição da pretensão punitiva, conforme o disposto no Acórdão 1441/2016-TCU-Plenário, pois a ordem para a citação ocorreu após transcorrido o interregno de 10 (dez) anos do fato gerador da irregularidade.
9.	Nesse contexto, cabe ainda esclarecer ao responsável acerca da pacífica jurisprudência desta Corte de Contas no sentido de que, ex vi do art. 70, parágrafo único, da Constituição Federal, e do art. 93 do Decreto-lei nº 200/1967, o ônus de comprovar a regularidade integral na aplicação dos recursos públicos compete ao gestor, por meio de documentação consistente, que demonstre cabalmente os gastos efetuados, bem assim o nexo causal entre estes e os recursos repassados, o que não ocorreu no presente caso.
10.	Por fim, deve ser autorizado, desde já, o parcelamento do débito, bem assim a respectiva cobrança judicial, caso não atendida a notificação.
11. 	Outrossim, como alvitrado, faz-se necessária a remessa de cópia da deliberação a ser proferida, ao órgão regional da Procuradoria da República no Estado da Paraíba, para as providências cabíveis, nos termos do art. 16, § 3º, da Lei 8.443/92, c/c o § 7º, do art. 209 do Regimento Interno do TCU.
	Ante o exposto, VOTO por que seja adotada a deliberação que ora submeto a este Colegiado.
TCU, Sala das Sessões Ministro Luciano Brandão Alves de Souza, em 3 de dezembro de 2019.
AROLDO CEDRAZ 
Relator